臺灣高等法院刑事判決　　　　　　　　93年度上訴字第1142號
上　訴　人
即　被　告　甲○○
選任辯護人　粘聰明　律師
上列上訴人因偽造文書等案件，不服臺灣台北地方法院91年訴字
第1356號，中華民國93年3月26日第一審判決（起訴案號：臺灣
台北地方法院檢察署91年度偵字第10311號），提起上訴，本院
判決如下：
    主  文
上訴駁回。
    事  實
一、甲○○係設於台北市○○路87號8樓之2之環球網聯股份有限
    公司（下稱環球網聯公司）之董事長，於民國83年9月間，
    邀同丁○及碩大通訊有限公司（下稱碩大公司）之董事長乙○○、總經理丙○○，共同合資經營環球網聯公司所投資之
    網路回撥電話系統服務，約定台灣部分投資金額為新台幣（
    下同）1500萬元，由甲○○、丁○各出資150萬元，碩大公
    司及丙○○則共同出資1200萬元，並由乙○○擔任環球網聯
    公司之總經理，投資款項則存入環球網聯公司設於上海商業
    儲蓄銀行東台北分行（下稱上海銀行東台北分行）之000000
    000000號帳戶（下稱共管帳戶）內，且上開帳戶須經環球網
    聯公司董事長「甲○○」、總經理「乙○○」二人共同用印
    始能動用，於彼此達成合作投資共識後，甲○○經乙○○同
    意，遂刻製「乙○○」之印章，以資辦理共管帳戶之印鑑變
    更登記。詎甲○○明知動用共管帳戶內之存款，應經乙○○
    親自用印，竟趁保管「乙○○」印章之機會，基於偽造私文
    書故意及為自己不法所有意圖之概括犯意，未經乙○○之授
    權或同意，即先向上海銀行索取乙種活期存款取款憑條二紙
    ，並盜蓋「乙○○」之取款印章於取款憑條上。於83年10月
    7日，甲○○攜帶上開「乙○○」印章，與乙○○、丙○○
    共同至位於台北市○○路8號之上海銀行東台北分行辦理共
    管帳戶印鑑變更登記，留存環球網聯公司董事長「甲○○」
    、總經理「乙○○」之印鑑章於印鑑卡及存摺上，而啟用該
    共管帳戶後，甲○○乃將前開「乙○○」印章交予乙○○保
    管，丙○○因而於同日委請其妹陳玉珠將碩大公司之投資款
    1200萬元匯至前開共管帳戶內。嗣甲○○先後於83年10月13
    日、同年月15日，在上開盜蓋「乙○○」印文之取款憑條二
    紙上，分別填寫提領環球網聯公司共管帳戶300萬元、1182
    萬9720元，而連續偽造私文書持以行使，向上海銀行東台北
    分行之承辦人員辦理提款，使該承辦人員核對與環球網聯公
    司所留存開戶印鑑之印文相符，因而陷於錯誤，誤認環球網
    聯公司共管帳戶人乙○○確有授權提款之意，將環球網聯公
    司帳戶內之財物300萬元、1182萬9720元交付予甲○○，而
    詐得1482萬9720元，均足以生損害於乙○○、環球網聯公司
    及上海銀行東台北分行對於帳戶管理之正確性。嗣環球網聯
    公司投資人丙○○查核相關帳款後，始查悉上情。
二、案經丙○○訴由臺灣高雄地方法院檢察署檢察官呈請臺灣高
    等法院檢察署令轉臺灣臺北地方法院檢察署檢察官偵查而聲
    請以簡易判決處刑，經原法院認不宜以簡易程序審理，而適
    用通常程序審理。
    理  由
一、被告甲○○經合法傳喚無正當理未到庭辯解，其於原審及本
    院準備程序訊問時對於在83年10月13日、同年月15日分別持
    上開二紙取款憑條，至上海銀行東台北分行領取環球網聯公
    司帳戶內存款300萬元及1182萬9720元之事實供承不諱，惟
    矢口否認有何行使偽造私文書及詐欺犯行，辯稱：伊未盜用
    乙○○之印章，且伊與丙○○間並無任何金錢往來，伊係與
    碩大公司、丁○合資經營國際電話回撥系統服務，丙○○、
    乙○○共同以碩大公司名義投資，碩大公司分別匯款1200萬
    元、7930萬元，用以投資臺灣、美國架設網路設備所需款項
    ，嗣經伊與乙○○、丁○決議臺灣部分不合作，於89年7月
    13日經乙○○、丁○之同意，伊才填寫取款憑條提領300萬
    元、1182萬7920元，嗣國外合作計畫亦告吹，因此乙○○同
    意將上開投資款變更為借款予伊，伊已將所借款項還清云云
    。是本件1200萬元投資款姑不論是丙○○個人投資或碩大公
    司名義投資，而應予審酌者厥為被告提領上開共管帳戶內之
    二筆存款究否有依約定經由乙○○之授權或同意？
二、經查：
(一)被告前後於83年10月13日、同年月15日，前往上海銀行東台
    北分行，填製取款憑條，依序提領前開帳戶內之款項各300
    萬元及1182萬9720元之事實，業據被告供認不諱，復有取款
    憑條二紙附卷可稽。而環球網聯公司設於上海銀行東台北分
    行之帳戶，前於83年10月7日，由被告偕同乙○○、丙○○
    變更為被告與乙○○共管，必須經乙○○於環球網聯公司總
    經理欄用印後，始得動用提領該帳戶內之存款，且於變更印
    鑑登記後，被告將乙○○之取款印章交由乙○○保管，丙○○繼而於當日委請陳玉珠匯款1200萬元至共管帳戶，嗣被告
    未經乙○○用印，即於83年10月13日、同年月15日提領300
    萬元、1182萬9720元等事實，業據告訴人丙○○迭於偵審中
    指述甚詳，被告對於上開共管之帳戶必須與乙○○共同用印
    後始能提領款項乙節，亦不爭執，並有臺灣銀行大昌分行匯
    款單一紙（見臺灣高雄地方法院檢察署88年度偵字第16166
    號偵查卷【下稱偵一卷】第42頁）、上海銀行東台北分行環
    球網聯公司印鑑卡（偵一卷第146頁）及往來明細表（偵一
    卷第139頁）各一紙附卷可稽。而被告提領上開二筆款項究
    否有經乙○○授權或同意乙節，證人乙○○於偵查中結證稱
    ：「甲○○當董事長時我才加入該公司，我當總經理，我們
    有一起去開戶，當時丙○○、我及甲○○及丁○之太太四人
    共同決議，需有我及甲○○之章才可提款，在台北上海銀行
    戶開，我的章是甲○○事先幫我刻好的，我在約定書上蓋完
    章後，就未再使過該印章，但事後錢就被領走了。」等語（
    見偵一卷第74頁），另證人丁○於原審審理時亦到庭證稱：
    其未見過乙○○在其面前蓋過取款憑條等語明確（見原審卷
    93年3月4日審判筆錄第20頁），至證人乙○○於原審及本院
    審理時因所在不明而無法傳喚詰問，但其於檢察官訊問時，
    業經具結，且所證述各情並為被告所不爭執 (見偵一卷第75
    頁)，復核與告訴人指訴及證人丁○證述情節相符，是證人
    乙○○於偵查中向檢察官所為陳述，並無不可信之情況，應
    可採信，依刑事訴訟法第159條之1第2項規定，具有證據能
    力，得作為本案認定被告犯罪之證據。準此，堪認被告於取
    款憑條上蓋用乙○○之印鑑係未經乙○○授權或同意，顯屬
    先前變更印鑑登記時即先予盜用乙○○印章蓋用於取款憑條
    上。
(二)被告就其何以提領300萬元及1182萬9720元之款項乙節，於
    偵查時原供稱：未邀丙○○投資環球網聯公司（見偵一卷第
    66頁反面），帳都已結清楚了等語；復以書狀陳稱：本人（
    即被告）和告訴人（即原告）丙○○個人並無任何私人往來
    。…83年9月，碩大公司委託本公司，架構國際電話回撥網
    站，並於10月3日將國際電話回撥網站部分款項1200萬元匯
    款進入環球網聯公司，10月17日通知被告去高雄，告知架構
    國際電話回撥網站計畫有部分改變，投資款改為借款，借款
    部分除10月17日之款項外，10月3日之款項也轉為借款等語
    （見偵一卷第83、84頁）。嗣於91年8月21日偵訊時則稱：
    「錢我領的，取款條我寫的，而乙○○的章不是我蓋的，后
    來「上大」不做，才把退錢改為借款。」（見臺灣臺北地方
    法院檢察署91年度偵字第10311號偵查卷【下稱偵二卷】第
    27頁反面）；另於同年9月25日偵訊時則稱：「因他要投資
    做股東，當時他們公司有不同聲音，10月13日、10月15日領
    的錢交給上大公司，這是乙○○蓋了印鑑叫我去領，匯到國
    外。（問：1200萬元何人匯予你？）碩大匯給我，后來他們
    內部有紛爭，1000餘萬這筆乙○○蓋了印鑑章叫我去領，30
    0萬是股金的撤出，總金額是1500萬元。（問：1200萬元呢
    ？）乙○○叫我轉為借款。」（見偵二卷第33頁反面、第34
    頁）。其於92年3月20日原審訊問時改稱：83年10月13日提
    領300萬元係為取回其與丁○之投資款各150萬元，同年月15
    日提領1182萬9720元，係以乙○○之投資款1200萬元扣除環
    球網聯公司墊付之出國費用18萬元後返還乙○○等情。於93
    年3月4日辯論時則稱：「投資的人不止乙○○小姐，因為乙○○小姐是（碩大公司之）董事長，丙○○先生是（碩大公
    司之）總經理，丁○也是投資人，丙○○與乙○○是算同一
    個個體；我承認有領款，是我的帳戶，是我去領，取款憑條
    是丁○、乙○○同意後由我填的，二張取款憑條上的印章是
    在7日到13日間大家開會決定不做，開完會填的，取款憑條
    填製的領款日是10月13日、10月15日，二張取款條應該是同
    時寫的，分天領是因為股金我跟丁○是300萬元，丙○○是
    1200萬元，丙○○部分因為在83年4月間曾經由我帶他出國
    ，扣掉出國費用後為1182萬9720元，因為要結算出國費用，
    所以擔誤一個工作天，兩張取款條都是同一天蓋出來的，我
    相信是在11、2日我們開會時，開會時是我、丁○、乙○○
    三人到，大家討論後可能是乙○○的技術顧問丁○認為我們
    技術不成熟，實際上不做的理由我也不知道，就決議把錢退
    回去，因為帳戶是我的公司，乙○○是在高雄，丁○也是經
    年在國外不在國內，所以填取款條是要退錢給丙○○、丁○
    、乙○○，300萬取款條是要退給我、丁○，一人150萬，至
    於1182萬9720元的取款條是要退給乙○○的公司，退款之所
    以由我拿取款條去領錢，因為環球網聯一直都是我的公司而
    且也是我的帳戶，其實是不是我領錢，坦白說我記不得，不
    知道是小姐領的還是我領的，後來領到的錢300萬的部分，
    我已經交了150萬給丁○，乙○○小姐的1182萬9720元部分
    ，轉到我與乙○○的公司要投資國際電話光纖通訊業務的另
    一個投資案，1182萬元是交給我，乙○○又另外拿了8000多
    萬給我，由我到國外購買架構光纖網路的設備費用，1000多
    萬我是與後來的8000多萬一起匯到ＴＲＡＮＳ　ＵＳＡ的國
    外公司，後來此項第二個投資案，上大（即碩大公司之關係
    企業）又不做了，後來陸陸續續我全部還清了，還了一億多
    元給上大，他們是有不同的業務來拿錢。」云云。是被告就
    其何以提領環球網聯公司共管帳戶內款項及提款用途，先後
    供述已有不一，且其於偵查中以書狀供述之匯款日期亦與上
    海銀行東台北分行帳戶明細表不符。又被告辯稱其與乙○○
    、丁○決議終止台灣部分的合作關係，89年10月13日提領30
    0萬元係為退還其與丁○之投資款各150萬元，惟核與證人丁○證稱：「（檢察官問：退你的款項是何人交給你的？方式
    為何？）好像是由丙○○、乙○○把錢還給我的，我跟碩大
    通訊公司有往來，從我們帳的往來中間扣這150萬」等語顯
    有出入，復與證人乙○○所為上開證述亦不相符，是被告所
    辯，即有可疑。佐以被告自承89年2月10日之借據及利息計
    算表係其親自書寫，而該借據係載：「立據人甲○○向碩大
    通訊有限公司調借新台幣六仟七佰三十萬元整，並同意以月
    利率七釐計算利息（即每月支付利息新台幣肆拾柒萬壹仟壹
    佰元整）於八十四年五月三十日清償金並按月計算利息」等
    語，其後所附之利息計算表則載：「(1)10/7～2/00　000000
    00元-->123天　2800元/日==>344400元：：：」，意即被告
    所欠6730萬元中，就其中1200萬元，係自83年10月7日起至
    84年2月10日止，共123日，按月息7%計算，每日利息280元
    ，合計34萬4400元，顯見被告於計算利息時，係以1200萬元
    計算本金及利息，並未如被告所辯：終止台灣部分投資，返
    還乙○○之投資款於扣除代墊之出國費用計為1182萬9720元
    ，倘認被告所言為真，基於83年10月15日提領1182萬9720元
    是與乙○○以1200 萬元投資款扣除代墊出國費用之計算結
    果，則被告既與乙○○明確清楚結算投資款金額，豈有於84
    年2月10日計算應返還之本金、利息時，仍以1200萬元計算
    ？故被告所辯提領1182萬9720元係經結算後提領作為乙○○
    投資美國部分之款項云云，實不足以採信。況被告若係將11
    82萬9720元作為乙○○投資美國部分之投資款，大可直接由
    該帳戶匯款至美國，又何需先行提領？又被告供稱僅丁○退
    出台灣部分之投資，由其與乙○○繼續投資美國部分，則被
    告又何需提領其本人之投資款150萬元？是被告辯稱其提領
    300萬元係作為返還丁○及其本人之投資款之用，另提領118
    2萬9720元係作為返還乙○○之款項，並經乙○○同意轉為
    投資美國款項云云，均不足採信。
(三)綜上所述，被告所開所辯，要屬推諉卸責之詞，殊無足採。
    茲查被告偽造乙○○之名義，欲用乙○○之印章，而偽造表
    示乙○○同意授權提領環球網公司帳戶內存款之取款憑條，
    並持交上海銀行東台北分行之承辦提款業務行員，使之陷於
    錯誤，而交付環球網聯公司帳戶內之存款300萬元及1182萬
    9720元，自足以生損害於乙○○、環球網聯公司及上海銀行
    東台北分行對於金融交易管理之正確性，並使環球網聯公司
    之存款減少，自亦足以生損害為環球網聯公司投資人丙○○
    。雖被告辯稱其事後已與碩大公司以借款關係和解，並提出
    84年2月10日借據影本一件、本票影本六紙及84年9月21日切
    結書一件、本票十一紙為證，充其量僅屬其犯後態度問題，
    尚不影響被告被訴之行使偽造私文書及詐欺罪之成立，而況
    ，告訴人丙○○陳稱被告迄今仍尚未清償上開1200萬元。本
    件事證明確，被告犯行洵堪認定。
三、按為便利存款人取款而印製好任人索取填寫之取款憑條，係
    屬文書之一種，最高法院49年台上字第1409號判例可資參照
    。被告偽以環球網聯公司總經理「乙○○」之名義，在取款
    憑條上盜用乙○○印章，未經乙○○之授權或同意，偽造取
    款憑條，並持之交付銀行行員而行使，使行員陷於錯誤，誤
    認環球網聯公司有提款之意而交付財物，核其所為，係犯刑
    法第216條、第210條之行使偽造私文書罪，及同法第339條
    第1項之詐欺取財罪。被告盜用印章於取款憑條上，係偽造
    私文書之部分行為，偽造後復持以行使，偽造之低度行為應
    為行使之高度行為所吸收，均不另論罪。被告先後二次行使
    偽造取款憑條私文書及詐欺取財之犯行，均時間緊接，各犯
    構成要件相同之罪名，顯係基於概括犯意而反覆為之，均為
    連續犯，應各以一罪論。又被告行使偽造取款憑條用以詐得
    財物，其所犯連續行使偽造私文書、連續詐欺取財二罪間，
    有方法、結果之牽連關係，依刑法第55條規定，應從一重之
    連續行使偽造私文書罪處斷。原審適用刑法第56條、第216
    條、第210條、第339條第1項、第55條，罰金罰鍰提高標準
    條例第1條前段，審酌被告犯罪之動機、目的係為個人不法
    利益及其犯罪手法，對被害人所危害匪淺，犯後態度不佳等
    一切情狀，量處有期徒刑貳年陸月，並說明被告所偽造之取
    款憑條二紙，雖係供犯罪所用之物，惟已經被告持向上海銀
    行東台北分行行使，而非屬被告所有，不在得沒收之列；又
    刑法第219條所定不問屬於犯人與否沒收之者，以偽造之印
    章、印文為限，盜用者不在其列，則該二紙取款憑條上之環
    球網聯公司總經理「乙○○」之印文各一枚，既係盜用，非
    屬偽造，亦不為沒收之諭知，經核認事用法均無不合，量刑
    亦屬允當。被告上訴意旨，仍執陳詞，否認犯罪，核無理由
    ，上訴應予駁回。
四、被告經合法傳喚，無正當理由不到庭，爰不待其陳述，逕行
    判決，併此敘明。
據上論斷，應依刑事訴訟法第368條、第371條，判決如主文。
本案經檢察官王安明到庭執行職務。
中　　華　　民　　國　　94　　年　　9 　　月　　22　　日
                  刑事第十七庭審判長法　官  鄭文肅
                                    法  官  施俊堯
                                    法  官  蘇隆惠
以上正本證明與原本無異。
如不服本判決，應於收受送達後十日內向本院提出上訴書狀，其
未敘述上訴之理由者並得於提起上訴後十日內向本院補提理由書
（均須按他造當事人之人數附繕本）。
                                    書記官  周素秋
中　　華　　民　　國　　94　　年　　9 　　月　　22　　日
附錄：本案論罪科刑法條全文
刑法第216條：
行使第210條至第215條之文書者，依偽造、變造文書或登載不實
事項或使登載不實事項之規定處斷。
刑法第210條：
偽造、變造私文書，足以生損害於公眾或他人者，處5年以下有
期徒刑。
刑法第339條：
意圖為自己或第三人不法之所有，以詐術使人將本人或第三人之
物交付者，處5年以下有期徒刑、拘役或科或併科1000元以下罰
金。
以前項方法得財產上不法之利益或使第三人得之者，亦同。
前2項之未遂犯罰之。
